臺北高等行政法院判決
　　　　　　　　　　　　　　　　　　　95年度訴字第3223號
　　　　　　　　　　　　　　　.
原　　　告　甲○○
訴訟代理人　丙○○
被　　　告　臺北市稅捐稽徵處
代　表　人　乙○○處長）住同.
訴訟代理人　戊○○
　　　　　　丁○○兼送達代收.
上列當事人間因土地增值稅事件，原告不服臺北市政府中華民國
95年7 月19日府訴字第09584488900 號訴願決定，提起行政訴訟
。本院判決如下：
    主  文
原告之訴駁回。
訴訟費用由原告負擔。
　　事  實
一、事實概要：緣原告於民國（下同）93年4 月22日就其所有臺
    北市○○區○○段1 小段373 地號土地（下稱系爭土地）申
    報抵繳遺產稅移轉該土地所有權予財政部國有財產局（下稱
    國有財產局），因系爭土地原屬林再和所有，於92年11月間
    先移轉1/2000予原告，使二人間就系爭土地形成共有關係。
    再於92年12月26日與其餘2 人共有之如附表所示臺中縣烏日
    鄉○○段330 地號土地等8 筆土地辦理共有物分割。系爭土
    地經分割改算後之土地現值為每平方公尺新臺幣（下同）62
    ,600元，被告所屬內湖分處以此土地現值作為前次移轉現值
    ，因同一年度移轉所有權並無漲價數額，乃核發土地增值稅
    免稅證明書予原告。嗣臺中縣稅捐稽徵處大屯分處於93年10
    月27日以中縣稅屯分土字第0930018852號函通知被告所轄內
    湖分處系爭土地移轉案件，涉嫌逃漏稅捐。經該分處查核後
    遂於93年11月5 日以北市稽內湖甲字第09361217600 號函通
    知原告，依財政部93年8 月11日台財稅字第00000000000 號
    函釋意旨，原告係利用免徵或不課徵土地增值稅之土地，與
    應稅土地形成共有關係再辦理分割，以墊高地政機關分割改
    算之前次移轉現值，取巧規避土地增值稅，故重新以系爭土
    地分割改算前之前次移轉現值每平方公尺1,319 元核算漲價
    總數額後，查定補徵稅額為2,760,733 元。原告不服，申請
    復查，經被告於94年5 月2 日以北市稽法乙字第0936323760
    0 號復查決定駁回，原告仍不服，提起訴願，經臺北市政府
    94年9 月23日府訴字第09415376600 號訴願決定：「原處分
    撤銷，由原處分機關於收受決定書之次日起60日內另為處分
    。」，經被告於94年11月18日以北市稽法乙字第0946185670
    0 號重為復查決定：「原核定土地增值稅額更正為新臺幣2,
    759,422 元。」，原告仍不服，再提起訴願，經臺北市政府
    95年3 月8 日府訴字第09570027300 號訴願決定：「原處分
    撤銷，由原處分機關於收受決定書之次日起60日內另為處分
    。」，經被告95年5 月5 日北市稽法乙字第09560419100 號
    復查決定：「原核定補徵土地增值稅額更正為新臺幣2,759,
    352 元。」，原告仍不服，提起訴願，又經臺北市政府95年
    7 月19日府訴字第09584488900 號訴願決定駁回，原告仍不
    服，遂提起本件行政訴訟。
二、兩造聲明：
  (一)原告未於言詞辯論期日到庭，惟據其起訴狀所載聲明如下：
    訴願決定、復查決定及原處分均撤銷。
  (二)被告聲明：
    駁回原告之訴。
三、兩造之爭點：
　(一)原告主張之理由：
    1.原告與訴外人林再和買賣系爭土地，該土地增值稅原本應
      歸賣方繳納，因林再和之代書利用共有物分割的時間差，
      導致土地移轉時並無繳納土地增值稅款，原告當初買賣此
      筆土地時前次移轉以93年的公告現值為準，故此筆土地抵
      繳遺產稅予國有財產局時並無增值之空間，基本上買賣土
      地增值稅應以第1 筆交易為準，故請改向出賣人核課系爭
      土地增值稅。
    2.綜上所述，本件被告應以前開土地所有權人補課增值稅，
      原告抵繳之土地並沒有增值空間，被告此舉顯屬違誤，懇
      請撤銷原處分，以維原告權益。
  (二)被告主張之理由：
    1.被告所屬內湖分處原查得原告係於92年11月10日向林再和
      購買取得系爭土地持分比例計1/2000，復於92年12月26日
      再與林再和所有坐落臺中縣烏日鄉○○段330 地號土地（
      農業用地）等8 筆土地以共有物分割方式取得系爭土地之
      全部持分，再於93年4 月22日申報抵繳遺產稅移轉土地所
      有權予國有財產局，此有系爭土地兩次移轉之土地增值稅
      （土地現值）申報書、臺中縣稅捐稽徵處大屯分處93年10
      月27日中縣稅屯分土字第0930018852號函送之共有土地所
      有權分割契約書、臺北市都市土地卡、財政部臺灣省北區
      國稅局新莊稽徵所92年7 月24日北區國稅新莊一字第0920
      016687號函、該所93年4 月9 日北區國稅新莊一字第0930
      008255號函、國有財產局臺灣北區辦事處93年4 月20日台
      財產北接字第0930014449號函、臺北市地籍地價地籍圖資
      料電傳資訊服務系統及被告徵課電腦檔查詢畫面等資料附
      卷可稽。原告顯係利用免徵或不課徵土地增值稅之土地與
      應稅土地，形成共有關係再辦理共有物分割，藉以墊高地
      政機關分割改算後系爭土地之「前次移轉現值」，取巧規
      避土地增值稅，該分處乃依實質課稅原則及租稅公平原則
      ，依土地稅法第28條、第31條及財政部93年8 月11日台財
      稅第00000000000 號函釋等規定，重新核算以系爭土地分
      割改算前之前次移轉現值每平方公尺1,319 元計算漲價總
      數額課徵土地增值稅，並補徵土地增值稅計2,760,733 元
      。
    2.又被告94年11月18日以北市稽法乙字第09461856700 號重
      為復查決定係依臺北市政府94年9 月23日府訴字第094153
      76600 號訴願決定撤銷理由重行查得，依上揭財政部函釋
      規定，本次出售系爭土地（持分全）應區分系爭土地前後
      二次取得1999/2000 與1/2000二部分，分別計算各該部分
      依其不同之前次移轉現值，重新計算漲價總數額，又系爭
      土地1/2000持分部分，因前後二次移轉時每平方公尺移轉
      現值均為62,600元，是此部分並無漲價總數額。另查其餘
      持分1999/2000 部分，每平方公尺原規定地價為1,319 元
      ，65年7 月物價指數為257 ％，是該部分漲價總數額為【
      （160 ×1999/2000 ×62,600）─（160 ×1999/2000 ×
      1,319 ×257 ％）】＝9,468,890 元；9,468,890 元×稅
      率60％─累進差額（542,102 元×30％）＝5,518,703 元
      ，及依土地增值稅減半徵收規定，被告復查決定本諸職權
      更正原核定課徵之土地增值稅額為2,759,352 元，洵無不
      合。
    3.次查原告於1 個月短期間創造共有關係，再辦理共有物分
      割，藉以墊高地政機關分割改算後系爭土地之「前次移轉
      現值」，取巧規避土地增值稅，此有前揭資料可稽。被告
      所屬萬華分處依土地稅法第28條、同法第31條及財政部93
      年8 月11日台財稅第00000000000 號函釋等規定，重新核
      算以系爭土地分割改算前之前次移轉現值重新計算漲價總
      數額補徵系爭土地增值稅，並無不合。
    4.再按平均地權條例第35條規定，本件系爭土地現值申報案
      並非該筆土地之自然漲價，而係由原告刻意墊高，欲藉由
      地政機關分割改算地價規定，以逃漏系爭土地之自然漲價
      數額。原告上述所為顯屬脫法行為，稅捐稽徵機關基於實
      質課稅原則及租稅公平原則，依土地稅法之相關規定核計
      土地增值稅，尚符租稅法定主義。又上開見解，亦經高雄
      行政法院92年11月11日91年訴字第1137號判決意旨可參。
      又按司法院釋字第420 號解釋意旨：「涉及租稅事項之法
      律，其解釋應本於租稅法律主義之精神，依各該法律之立
      法目的，衡酌經濟上之意義及實質課稅之公平原則為之。
      」，可知租稅法所重視者，應為足以表徵納稅能力之實質
      的經濟事實，而非其外觀之法律行為或形式上之登記事項
      ，對實質上相同經濟活動所產生之相同經濟利益，應課以
      相同之租稅，始符合租稅法律主義所要求之公平及實質課
      稅原則。而實質課稅原則為租稅法律主義之內涵及當然歸
      趨，故有關課徵租稅構成要件事實之判斷及認定，自亦應
      以其實質上經濟事實關係及所產生之實質經濟利益為準，
      而非以形式外觀為準，否則勢將造成鼓勵投機或規避稅法
      之適用，無以實現租稅公平之基本理念及要求，此為改制
      前行政法院82年度判字第2410號判決意旨所明示。倘若在
      經濟面上實質上已具備課徵土地增值稅之納稅義務人，竟
      違反法律實質及公平課稅之立法意旨，不當的利用法律上
      之形式或法律行為，蓄意製造外觀上或形式上存在之法律
      關係或法律狀態，規避或免除其應納之土地增值稅，為確
      保租稅公平，仍應以事實上存在之實質，就具體個案判斷
      其應課徵之土地增值稅。易言之，按租稅法「實質課稅原
      則」，並衡酌禁止為達成某種經濟目的而濫用租稅法律上
      方式，以規避納稅義務之「禁止租稅規避行為原則」。倘
      若在經濟面上實質上已具備課稅構成要件之納稅義務人，
      竟違反租法之立法意旨，不當的利用法律上之形式或法律
      行為，蓄意製造外觀上或形式上存在之法律關係或法律狀
      態，使之不具備課稅構成要件，以減輕或免除其應納之租
      稅，為實現租稅公平，防止規避租稅而確保租稅之徵收，
      在法律關係之外觀真實之事實或經濟負擔狀態有所不同時
      ，仍應以事實上存在之實質，就具體個案從事個別之判斷
      ，是以本件本諸事件事實上存在之實質，核定課稅處分並
      無違誤。
    5.至原告主張系爭土地應以共有物分割改算後之土地移轉現
      值作為本件課徵土地增值稅之前次移轉現值，且本件土地
      增值稅應由系爭土地之前手林再和繳納等節：
      (1)按司法院釋字第420 號解釋及土地稅法第28條前段、第
        31條第1 項第1 款、土地稅法施行細則第47條等規定之
        意旨，可知租稅法所重視者，應為足以表徵納稅能力之
        實質的經濟事實，對實質上相同經濟活動所產生之相同
        經濟利益，應課以相同之租稅，始符合租稅法律主義所
        要求之公平及實質課稅原則，此為改制前行政法院82年
        度判字第2410號判決意旨所明示，此亦為高雄高等行政
        法院91年度訴字第1137號及最高行政法院94年度判字第
        909 號等判決意旨所採納。
      (2)本件原告藉由共有土地分割改算地價相關規定，墊高系
        爭土地所登記之移轉現值，致系爭土地再次移轉時，稅
        捐稽徵機關所逕依地政機關分割改算後登記之移轉現值
        計算漲價總數額結果，短計漲價總數額，而致原告逃漏
        系爭土地增值稅，顯屬脫法行為，且違實質課稅原則及
        租稅公平原則。是以，本件所謂之「前次移轉時申報之
        現值」，應係指共有物分割改算前之移轉現值，至為顯
        然。且本件土地增值稅之徵收係因原告以系爭土地申報
        抵繳遺產稅等移轉該土地所有權予國有財產局所生，原
        告為該次土地移轉之原所有權人，依土地稅法第5 條第
        1 項第1 款規定，自屬系爭土地增值稅之納稅義務人，
        是原告主張，尚難採據。
      (3)從而，被告復查決定更正補徵原告土地增值稅額2,759,
        352 元，揆諸土地稅法第28條、第31條及財政部93年8
        月11日台財稅第00000000000 號函釋規定，並無違誤。
　　理  由
甲、程序部分：
    原告經合法通知，未於言詞辯論期日到場，核無行政訴訟法
    第218 條準用民事訴訟法第386 條各款所列之情事，爰依被
    告之聲請，由其一造辯論而為判決。
乙、實體部分：
一、按稅捐稽徵法第21條第1 項第2 款、第2 項規定：「稅捐之
    核課期間依左列規定：．．．二、依法應由納稅義務人實貼
    之印花稅，及應由稅捐稽徵機關依稅籍底冊或查得資料核定
    課徵之稅捐，其核課期間為5 年。」；「在前項核課期間內
    ，經另發現應徵之稅捐者，仍應依法補徵或並予處罰，在核
    課期間內未經發現者，以後不得再補稅處罰。」。又土地稅
    法第28條前段規定：「已規定地價之土地，於土地所有權移
    轉時，應按其土地漲價總數額徵收土地增值稅。」；第31條
    規定：「土地漲價總數額之計算，應自該土地所有權移轉或
    設定典權時，經核定之申報移轉現值中減除左列各項後之餘
    額，為漲價總數額：一、規定地價後，未經過移轉之土地，
    其原規定地價。規定地價後，曾經移轉之土地，其前次移轉
    現值。．．．前項第1 款所稱之原規定地價，依平均地權條
    例之規定；所稱前次移轉時核計土地增值稅之現值，於因繼
    承取得之土地再行移轉者，係指繼承開始時該土地之公告現
    值。．．．」及第32條規定：「前條之原規定地價及前次移
    轉時核計土地增值稅之現值，遇一般物價有變動時，應按政
    府發布之物價指數調整後，再計算其土地漲價總數額。」。
    再按土地稅法施行細則第42條規定：「土地交換，應分別向
    原土地所有權人徵收土地增值稅。分別共有土地分割後，各
    人所取得之土地價值與其分割前應有部分價值相等者，免徵
    土地增值稅；其價值減少者，就其減少部分課徵土地增值稅
    。公同共有土地分割，其土地增值稅之課徵，準用前項規定
    。土地合併後，各共有人應有部分價值與其合併前之土地價
    值相等者，免徵土地增值稅。其價值減少者，就其減少部分
    課徵土地增值稅。前3 項土地價值之計算，以共有土地分割
    或土地合併時之公告土地現值為準。」；第47條規定：「本
    法第31條所稱土地漲價總數額，在原規定地價後曾經移轉之
    土地，於所有權移轉或設定典權時，以其申報移轉現值超過
    前次移轉時申報之現值之數額為準。」。另按民法第824 條
    規定：「共有物之分割，依共有人協議之方法行之。」。土
    地登記規則第106 條規定：「數宗共有土地併同辦理共有物
    分割者，不以同一地段、同一登記機關為限。」。平均地權
    條例第35條規定：「為實施漲價歸公，土地所有權人於申報
    地價後之土地自然漲價，應依第36條規定徵收土地增值稅。
    」及第36條第1 項規定：「土地增值稅之徵收，應依照土地
    漲價總數額計算，於土地所有權移轉或設定典權時行之。但
    因繼承而移轉者，不徵土地增值稅。」。平均地權條例施行
    細則第23條規定：「已規定地價之土地分割時，其分割後各
    宗土地之原規定地價或前次移轉申報現值、最後1 次申報地
    價及當期公告土地現值之總和，應與該土地分割前之地價數
    額相等。分割後各宗土地之原規定地價或前次移轉申報現值
    、最近1 次申報地價及當期公告土地現值，地政機關應通知
    稅捐稽徵機關及土地所有權人。」。行為時共有土地（所有
    權）分割改算地價原則：「共有土地所有權之分割，一般稱
    之為共有物分割，其分割後之原地價（原規定地價，前次移
    轉現值），最近1 次申報地價之計算原則如下：壹、多筆土
    地參加共有物分割，共有人各取得其中1 筆土地時，其共有
    物分割後之原地價及最近1 次申報地價之計算方式如下：一
    、共有物分割前後各土地所有權人取得之土地價值均相等者
    ，視同未移轉，其原地價及最近1 次申報地價如下：計算公
    式：(一)共有物分割後各所有權人原地價之單位地價＝Σ【共
    有物分割前該所有權人各單宗土地原地價之總額×（該宗土
    地原地價年月之物價指數／共有物分割前該所有權人各單宗
    土地中最後1 次原地價年月之物價指數）】／共有物分割後
    該所有權人取得土地之總面積。．．．」。
二、復按財政部81年7 月6 日台財稅第810238739 號函釋：「共
    有土地分割，共有人所取得之土地，其價值減少數額在分割
    後公告土地現值1 平方公尺單價以下者，准免由當事人提出
    共有物分割現值申報。」及財政部93年8 月11日台財稅第00
    000000000 號令釋：「主旨：原持有應稅土地之土地所有權
    人，利用應稅土地與免徵或不課徵土地增值稅之土地，取巧
    安排形成共有關係，經分割後再移轉應稅土地者，無論再移
    轉時之納稅義務人是否為原土地所有權人名義，依實質課稅
    原則及土地稅法第28條、第31條規定，該土地於分割後再移
    轉時，應以其分割前之原規定地價或前次移轉現值為原地價
    ，計算漲價總數額課徵土地增值稅；本解釋令發布前類此上
    開經共有分割且再移轉之案件，應依上述規定補徵其土地增
    值稅。各稽徵機關並應加強宣導，提醒納稅義務人勿取巧逃
    漏。」。
三、本件事實概要已如前述，有系爭土地增值稅（土地現值）申
    報書、土地增值稅免稅證明書、共有土地分割契約書、臺中
    縣稅捐稽徵處大屯分處93年10月27日中縣稅屯分土字第0930
    018852號函等資料影本及相關原處分卷可稽，堪予認定。原
    告不服，循序提起行政訴訟，主張：原告與林再和買賣系爭
    土地，該土地增值稅原本應歸賣方繳納，因林再和之代書利
    用共有物分割的時間差，導致土地移轉時並無繳納土地增值
    稅款，原告當初買賣此筆土地時前次移轉以93年的公告現值
    為準，故以此筆土地抵繳遺產稅予國有財產局時並無增值之
    空間，基本上買賣土地增值稅應以第1 筆交易為準，請改向
    出賣人核課系爭土地增值稅云云。
四、本院判斷如下：
    (一)按「已規定地價之土地分割時，其分割後各宗土地之原規
      定地價或前次移轉申報現值、最近一次申報地價及當期公
      告土地現值之總和，應與該土地分割前之地價數額相等。
      分割後各宗土地之原規定地價或前次移轉申報現值、最近
      一次申報地價及當期公告土地現值，地政機關應通知稅捐
      稽徵機關及土地所有權人。」「分別共有土地分割後，各
      人所取得之土地價值與其分割前應有部分價值相等者，免
      徵土地增值稅；其價值減少者，就其減少部分課徵土地增
      值稅。」「土地合併後，各共有人應有部分價值與其合併
      前之土地價值相等者，免徵土地增值稅。其價值減少者，
      就其減少部分課徵土地增值稅。」「前三項土地價值之計
      算，以共有土地分割或土地合併時之公告土地現值為準。
      」分別為平均地權條例施行細則第23條及第65條第1 項、
      第3 項、第4 項（即土地稅法施行細則第42條第2 項、第
      4 項、第5 項）所規定。是為計算已規定地價之土地分割
      時，其分割後各宗土地之原規定地價或前次移轉申報現值
      、最近一次申報地價及當期公告土地現值，內政部頒訂「
      土地分割改算地價原則」，俾利計算共有土地分割後之原
      地價（原規定地價、前次移轉現值）；於一般情形下，土
      地分割後移轉所有權時，稅捐稽徵機關以地政機關按前開
      土地分割改算地價原則規定分算之前次移轉現值，與以分
      割前各筆土地之前次移轉現值，二者核計之土地增值稅數
      額並無明顯差距，稅捐稽徵機關基於便宜計算，慣以前開
      地政機關分算之「前次移轉現值」數額核定土地增值稅；
      實則土地分割改算地價原則僅係對於土地分割時，其分割
      後土地之原規定地價（或前次移轉現值）、最近一次申報
      地價及當期公告土地現值如何分割改算所為之規定，其目
      的亦有將共有土地分割前多數前次移轉現值調和為單一數
      據方便登錄在分割後之各宗土地登記簿之用意；至土地所
      有權之移轉，其土地漲價總數額之計算，則應依土地稅法
      第31條之規定辦理，是有關分割改算乃為地政機關之權責
      ，而課徵土地增值稅則屬稅捐稽徵機關之職責，故關於土
      地增值稅之計算，最終仍應依據土地稅法之相關規定為之
      。是以原告主張被告應依地政機關依分割改算地價原則算
      得系爭土地分割後之前次移轉現值為基礎，計算原告出售
      系爭土地之土地增值稅，自無可採。
    (二)按「為實施漲價歸公，土地所有權人於申報地價後之土地
      自然漲價，應依第36條規定徵收土地增值稅。」「土地增
      值稅之徵收，應依照土地漲價總數額計算，於土地所有權
      移轉或設定典權時行之」，分別為平均地權條例第35條前
      段及第36條第1 項前段所明定。揆其意旨在於土地自然增
      值，乃全體社會共同創造所致，就地主而言，乃不勞而獲
      之利得，依據憲法第143 條第3 項之規定，應由國家對於
      土地所有人所享之自然增值以課徵土地增值稅之方式收歸
      公有，即所謂漲價歸公。是以，首揭土地稅法第28條前段
      及第31條第1 項第1 款等計算課徵土地增值稅之規定，如
      於土地形式上雖發生移轉之效力，但實質上並未就其自然
      漲價部分課徵土地增值稅，嗣於土地再移轉而應課徵土地
      增值稅時，除法律另有規定外，仍應就其未曾課徵土地增
      值稅以來所生之土地漲價數額課徵土地增值稅，方符漲價
      歸公之精神。此觀土地稅法第28條之2 、第31條之1 及第
      39條第2 項等規定，均本斯旨，即徵明瞭。又所謂「稅捐
      規避」乃是指利用私法自治契約自由原則，對於私法上法
      形式選擇之可能性，從私經濟活動交易之正常觀點來看，
      欠缺合理之理由，而選擇通常所不使用之法形式，於結果
      上實現所意圖之經濟目的或經濟成果，但因不具備對應於
      通常使用之法形式之課稅要件，因此減輕或排除稅捐負擔
      。因此稅捐規避與合法的（未濫用的）節稅不同，節稅乃
      是依據稅捐法規所預定之方式，意圖減少稅捐負擔之行為
      。故而，納稅義務人不選擇稅法上所考量認為通常之法形
      式（交易形式），卻選擇與此不同之迂迴行為或多階段行
      為或其他異常的法形式，而同時卻能減輕或排除與通常法
      形式相連結之稅捐上負擔者，即應認屬「租稅規避」。財
      政部93年8 月11日台財稅第00000000000 號令釋：「主旨
      ：原持有應稅土地之土地所有權人，利用應稅土地與免徵
      或不課徵土地增值稅之土地，取巧安排形成共有關係，經
      分割後再移轉應稅土地者，無論再移轉時之納稅義務人是
      否為原土地所有權人名義，依實質課稅原則及土地稅法第
      28條、第31條規定，該土地於分割後再移轉時，應以其分
      割前之原規定地價或前次移轉現值為原地價，計算漲價總
      數額課徵土地增值稅；本解釋令發佈前類此上開經共有分
      割且再移轉之案件，應依上述規定補徵其土地增值稅。各
      稽徵機關並應加強宣導，提醒納稅義務人勿取巧逃漏」等
      語，乃本於上述意旨所為之釋示，符合實質課稅及租稅公
      平原則。查本件原告先取得原屬訴外人林再和所有之系爭
      土地應有部分1/2000予原告，藉此創設共有關係，核其取
      得系爭土地應有部分之比例及面積均極微小，不僅有違一
      般土地共有之常態，復又隨即於1 個月內再與其餘如附表
      所示8 筆農業用地辦理共有物分割，由原告取得系爭土地
      之全部。由上開土地在短期間內為共有、分割等情觀之，
      原告與林再和間顯係無共有土地之必要，而故意創設應稅
      及免稅土地之共有，再利用分割時地政機關均踐行之地價
      改算程序，墊高系爭應稅地所登記之前次移轉現值，致系
      爭土地至申報移轉時，於形式上觀察無漲價數額，以規避
      系爭土地出售時本來應課徵之土地增值稅。亦即原告固係
      透過私法上契約自由之方式，進行合於法律形式之行為；
      但其中如前所述有諸多違反私經濟活動之正常模式，而也
      因此等迂迴、多階段、並異常之法形式行為，環環相扣結
      果，達成由原告出售系爭應稅土地予他人之相同經濟效果
      ，而卻能隱藏一般人出售土地時之土地之自然漲價，從而
      減少其應負擔之部分土地增值稅，則原告之行為顯然為一
      「租稅規避」行為。
    (三)又按租稅法所重視者，應為足以表徵納稅能力之實質的經
      濟事實，而非其外觀之法律行為或形式上之登記事項，對
      實質上相同經濟活動所產生之相同經濟利益，應課以相同
      之租稅，始符合租稅法律主義所要求之公平及實質課稅原
      則。而實質課稅原則為租稅法律主義之內涵及當然歸趨，
      故有關課徵租稅構成要件事實之判斷及認定，自亦應以其
      實質上經濟事實關係及所產生之實質經濟利益為準，而非
      以形式外觀為準，否則勢將造成鼓勵投機或規避稅法之適
      用，無以實現租稅公平之基本理念及要求（最高行政法院
      82年度判字第2410號判決參照）。是以，若在經濟面上實
      質上已具備課徵土地增值稅之納稅義務人，竟違反法律實
      質及公平課稅之立法意旨，不當的利用法律上之形式或法
      律行為，蓄意製造外觀上或形式上存在之法律關係或法律
      狀態，免除或減少其應納之土地增值稅，為確保租稅公平
      ，仍應以事實上存在之實質，就具體個案判斷其應課徵之
      土地增值稅（最高行政法院94年度判字第909 號判決意旨
      參照）。否則對於選擇正當行為而符合課稅構成要件之納
      稅義務人而言，將產生不公平之現象。綜觀本件原告為以
      系爭應稅土地抵繳遺產稅，並為規避土地增值稅之課徵，
      乃刻意安排土地共有再辦理共有物分割，利用土地分割改
      算地價，墊高應稅地之前次移轉現值，形成該前次移轉現
      值等於土地公告現值，致表面上該土地無自然漲價數額，
      因而免繳土地增值稅，實則渠等安排之土地買賣及辦理共
      有物分割等行為均係刻意塑造之法律形式，其目的僅係規
      避土地申報移轉時應繳納之土地增值稅，其利用私法關係
      轉換以達規避公法上義務之行為，實已違反實質課稅及租
      稅公平原則，顯非合法之節稅。
    (四)再按「實施都市平均地權條例第1 條載明，本條例所未規
      定者，應適用土地法及其他法律有關之規定。土地法第72
      條所謂土地權利變更，係將土地權利之移轉，與分割、合
      併等並舉，則所謂移轉，應不包括分割而言。復按同法第
      178 條列舉土地所有權移轉之情形，有絕賣移轉，繼承及
      贈與移轉，亦未規定分割為移轉之一種。查共有物之分割
      ，係將共有人之共有權變更為單獨所有，與所有權之移轉
      係屬所有權主體之變更之情形，顯不能混為一談。依上開
      條例第五章規定，土地所有權移轉而有自然漲價者，固應
      課徵土地增值稅，惟共有土地之分割，既難認為土地所有
      權之移轉，自不能就之課徵土地增值稅。」最高行政法院
      56年判字第144 號著有判例。揆諸前揭判例意旨，共有物
      之原物分割，只是將所有權之型態由共有變為單獨所有，
      將應有部分變為特定部分，故未符土地稅法第28條所定「
      移轉」之要件，不屬土地增值稅課徵標的。換言之，土地
      稅法第28條所定之「移轉」並不包括「共有物分割」在內
      ，故縱使共有土地在分割前已有漲價，該漲價之利益對所
      有人而言，仍尚未實現，嗣因分割使各共有人就存在於共
      有物全部之應有部分互相移轉，其結果各共有人就其取得
      部分土地既存價值業已概括承受。從而，在原告將因共有
      物分割而取得之系爭土地申報抵繳遺產稅，而移轉所有權
      予國有財產局，原告除已是該土地合法登記之所有權人，
      為土地稅法第5 條及第28條所規定，應申報移轉現值繳納
      土地增值稅之納稅義務人外，亦是實際實現利得之人，自
      應負繳納土地增值稅之義務。又上開共有物分割互相移轉
      之結果，原告既已取得系爭土地單獨所有權，是上開所稱
      「既存價值」一詞，除其所產生權利義務之法律效果外，
      自亦包括承受系爭土地之「土地自然漲價利益」，然本件
      因共有土地分割而為改算地價後之前次移轉現值，係原告
      蓄意規避稅捐之脫法行為所產生之結果，且違反租稅公平
      原則，故而被告認該改算後之前次移轉現值在稅法上並無
      意義，且捨而不用，並非否定該共有物分割登記之法定效
      力。簡言之，原告因共有土地分割而取得系爭土地，而為
      系爭土地之所有權人，其再將系爭土地所有權移轉予他人
      時，即為系爭土地增值稅之納稅義務人，亦是系爭土地自
      然漲價收益實現之人，故本件被告對原告補徵系爭土地之
      土地增值稅，依法並無不合。故原告主張前手林再和方為
      納稅義務人云云，亦不足採。
五、綜上所述，本件應採實質課稅原則依土地稅法第31條前段規
    定，按系爭土地之前次移轉現值計算本次原告申報移轉之土
    地增值稅額，原告前開主張均無可採，被告作成補徵處分向
    原告補徵系爭土地抵繳稅款移轉所有權所應納之土地增值稅
    ，並無違誤。訴願決定均予維持，亦無不合。原告起訴意旨
    求為撤銷，為無理由，應予駁回。
據上論結，本件原告之訴為無理由，爰依行政訴訟法第98條第3
項前段、第218條，民事訴訟法第385條第1項前段，判決如主文
。
中  　華  　民  　國　   96　  年  　5    月　  17 　 日
                         第四庭審判長法  官　侯　東　昇
                                   　法  官　陳　秀  
                                     法  官　李　玉　卿
上為正本係照原本作成。
如不服本判決，應於送達後20日內，向本院提出上訴狀並表明上
訴理由，如於本判決宣示後送達前提起上訴者，應於判決送達後
20日內補提上訴理由書（須按他造人數附繕本）。
中　　華　　民　　國　　 96　  年　  5 　 月　  17　　日
                                     書記官  楊  怡  芳
